【裁判字號】    97,上,176
【裁判日期】    990831
【裁判案由】    塗銷抵押權設定登記
【裁判全文】
臺灣高等法院高雄分院民事判決           97年度上字第176號
上  訴  人  中租迪和股份有限公司
法定代理人  丁○○
訴訟代理人  蔡明樹律師
複代理人    陳麗珍律師
被上訴人    欣隆豐企業股份有限公司
法定代理人  己○○
訴訟代理人  江順雄律師
被上訴人    乙○○
訴訟代理人  戊○○
被上訴人    甲○○
兼上一人
訴訟代理人  丙○○
上列當事人間請求塗銷抵押權設定登記事件，上訴人對於中華民
國97年8 月26日臺灣高雄地方法院97年度訴字第1117號第一審判
決提起上訴，並為訴之追加，本院於99年8 月18日言詞辯論終結
，判決如下：
    主  文
原判決關於駁回上訴人後開第四項請求部分及訴訟費用（除確定
部分外）之裁判均廢棄。
確認被上訴人乙○○對被上訴人欣隆豐企業股份有限公司新臺幣
壹仟陸佰壹拾肆萬貳仟元之債權不存在。
確認被上訴人丙○○對被上訴人欣隆豐企業股份有限公司新臺幣
玖佰貳拾肆萬元之債權不存在。
被上訴人欣隆豐企業股份有限公司與被上訴人乙○○、丙○○間
就坐落高雄縣大社鄉○○段360 、361 、362 地號土地及其上同
段30建號即門牌號碼高雄縣大社鄉○○路98號建物分別於民國九
十七年一月七日、九十七年一月十七日擔保債權總金額新臺幣貳
仟萬元，債權額比例各為二分之一之最高限額抵押權設定行為應
予撤銷。
確認被上訴人甲○○對被上訴人欣隆豐企業股份有限公司新臺幣
貳佰萬元之債權不存在。
第一審（除確定部分外）、第二審及追加之訴訴訟費用均由被上
訴人負擔。
    事 實 及 理 由
一、上訴人起訴主張：被上訴人欣隆豐企業股份有限公司（下稱
    欣隆豐公司）於民國96年7 月2 日邀同原審共同被告己○○
    （即欣隆豐公司之法定代理人）及訴外人謝清江（即己○○
    之夫）為連帶保證人，向上訴人購買原物料一批，價款計新
    台幣（下同）618 萬8000元，並由被上訴人欣隆豐公司、己
    ○○及謝清江共同簽發到期日97年1 月5 日之同額本票1 紙
    以為擔保，屆期經上訴人提示，未獲付款，尚有532 萬8000
    元未償付。乃被上訴人欣隆豐公司為逃避上訴人追索，分別
    於97年1 月7 日、97年1 月17日，將其所有坐落高雄縣大社
    鄉○○段360 、361 、362 地號土地及其上同段30建號即門
    牌號碼高雄縣大社鄉○○村○○路98號建物（下合稱系爭房
    地一），設定第二順位最高限額抵押權2000萬元（下稱系爭
    抵押權Ａ）予被上訴人乙○○、丙○○，債權額比例各為二
    分之一。又原審共同被告己○○亦為逃避上訴人之追索，於
    97年1 月15日將其所有坐落高雄市○○區○○段2684之31地
    號土地及其上同段9124建號即門牌號碼高雄市○○區○○路
    35巷16號房屋（下合稱系爭房地二）設定第二順位普通抵押
    權200 萬元（下稱系爭抵押權Ｂ）予被上訴人甲○○。而系
    爭抵押權Ａ、Ｂ設定之行為，係屬無償行為，並與被上訴人
    欣隆豐公司及己○○違約之時點緊密，且被上訴人欣隆豐公
    司及己○○已無其他資力，顯有害及上訴人之債權。為此依
    民法第244 條第1 項、第242 條、第767 條規定提起本件訴
    訟。聲明求為判決：(一)被上訴人欣隆豐公司與被上訴人乙○
    ○、丙○○間就系爭房地一設定之系爭抵押權Ａ物權行為應
    予撤銷。(二)被上訴人乙○○、丙○○應將抵押權Ａ設定登記
    予以塗銷。(三)原審共同被告己○○與被上訴人甲○○間就系
    爭房地二設定之系爭抵押權Ｂ物權行為應予撤銷。(四)被上訴
    人甲○○應將系爭抵押權Ｂ設定登記予以塗銷。
二、被上訴人則以：
  (一)被上訴人欣隆豐公司及己○○因資金調度及業務需要，自94
    年間起陸續向被上訴人乙○○借款，算至96年12月27日尚積
    欠被上訴人乙○○計1614萬2000元。又向被上訴人甲○○、
    丙○○夫婦借款，算至97年1 月8 日止，尚積欠計1051萬50
    00元。被上訴人乙○○為擔保債權得獲清償，要求被上訴人
    欣隆豐公司將系爭房地一設定抵押權；又被上訴人甲○○、
    丙○○夫婦亦要求設定擔保，而由被上訴人己○○向被上訴
    人乙○○情商，將原欲就系爭房地一設定最高限額1500萬元
    抵押權提高金額至2000萬元，並將其中權利二分之一移轉予
    被上訴人丙○○，且由己○○將系爭房地二設定普通抵押權
    200 萬元予被上訴人甲○○，是被上訴人欣隆豐公司及己○
    ○將系爭房地一、二分別設定系爭抵押權Ａ、Ｂ予被上訴人
    乙○○、丙○○及甲○○均有金錢之借貸。再者，被上訴人
    乙○○、丙○○及甲○○對於被上訴人欣隆豐公司、己○○
    之資力及相關債權債務關係均不知情。是上訴人依民法第24
    4 條規定，請求撤銷並塗銷系爭抵押權Ａ、Ｂ係屬無據。
  (二)被上訴人欣隆豐公司、己○○及訴外人青弓企業有限公司（
    下稱青弓公司，法定代理人為謝清江）需用資金週轉，持青
    弓公司簽發，並由被上訴人欣隆豐公司背書之支票，向被上
    訴人丙○○調現，始由被上訴人欣隆豐公司以系爭房地一設
    定系爭抵押權Ａ，用以擔保過去、現在及將來所負之債務。
    而被上訴人欣隆豐公司所持向被上訴人丙○○調現之支票計
    21紙，屆期經提示，均因存款不足及拒絕往來而遭退票，總
    計尚積欠被上訴人丙○○924 萬元。又被上訴人欣隆豐公司
    及己○○持青弓公司簽發之支票4 紙，向被上訴人甲○○借
    款200 萬元，而由己○○以系爭房地二設定系爭抵押權Ｂ予
    被上訴人甲○○，以資擔保。且該支票4 紙屆期經提示，因
    存款不足而遭退票，是被上訴人欣隆豐公司及己○○係為擔
    保前開借款，始將系爭房地一、二分別設定系爭抵押權Ａ、
    Ｂ予被上訴人丙○○、甲○○，即設定抵押權自屬有償行為
    。上訴人主張系爭抵押權Ａ、Ｂ之設定為無償行為云云，顯
    無理由。再者，上訴人亦未舉證證明被上訴人丙○○、甲○
    ○於行為時明知有損害債權人即上訴人權利之情事，是上訴
    人主張撤銷系爭抵押權Ａ、Ｂ設定物權行為及塗消抵押權登
    記，於法不合。況己○○為擔保對上訴人之債務，業已提供
    其所有坐落嘉義縣布袋鎮○○段79之8 地號土地及其上建物
    ，設定最高限額抵押權600 萬元予上訴人，且被上訴人欣隆
    豐公司之工廠內尚有極具價值之重型機具及設備等資產，足
    以清償對上訴人之債務，是被上訴人欣隆豐公司及己○○並
    非無資力等語，資為抗辯。並答辯聲明：(一)上訴人之訴駁回
    。(二)訴訟費用由上訴人負擔。
三、本件原審對於上訴人之請求，判決：(一)上訴人之訴駁回。(二)
    訴訟費用由上訴人負擔。上訴人聲明不服，上訴及追加之訴
    聲明求為判決如主文所示。（按上訴人於本院追加聲明如主
    文第二項、第三項、第五項部分，應予准許，詳後述。又
    上訴人請求被上訴人乙○○、丙○○、甲○○應將系爭抵押
    權Ａ、Ｂ登記塗銷部分，及被上訴人己○○與甲○○就系爭
    房地二設定系爭抵押權Ｂ物權行為應予撤銷部分，經原審駁
    回上訴人之此部分之訴後，雖上訴就此部分請求曾提起上訴
    ，惟嗣於本院予以撤回上訴，此部分應已確定）。被上訴人
    則答辯聲明：(一)上訴及追加之訴均駁回。(二)第二審及追加之
    訴訴訟費用均由上訴人負擔。
四、兩造不爭執之事項如下，並有買賣契約書及買賣標的物交貨
    與驗收證明書、原法院97年度票字第1217號民事裁定及本票
    、土地及建物登記謄本、支票及退票理由單、第一商業銀行
    戶名乙○○及戶名為己○○之綜合存款存摺、借據、欣隆豐
    公司之股份有限公司變更登記表、陽信商業銀行匯款收執聯
    、第一銀行存款存根聯影本附卷可稽，堪予採信：
  (一)系爭房地一為被上訴人欣隆豐公司所有，於97年1 月7 日及
    97年1 月17日設定系爭抵押權Ａ予被上訴人乙○○、丙○○
    ，債權額比例各為二分之一，並由高雄縣仁武地政事務所以
    仁登字第001110號、仁登字第003940號登記。系爭房地一嗣
    於98年12月22日經原法院民事執行處拍賣完畢，並塗銷系爭
    抵押權Ａ之登記。
  (二)被上訴人欣隆豐公司及己○○尚連帶積欠上訴人本金532 萬
    8000元。己○○以其所有坐落嘉義縣布袋鎮○○段79之8 地
    號土地及其上建物，設定第一順位最高限額600 萬元予上訴
    人，以擔保積欠上訴人之債務，嗣上訴人行使該抵押權，受
    償132萬4708元（本金部分未受償）。
  (三)被上訴人丙○○持有青弓公司簽發，背面蓋有被上訴人欣隆
    豐公司印章之支票計21紙，面額共924 萬元，該21紙支票屆
    期經提示，均因存款不足及拒絕往來而遭退票。
  (四)被上訴人甲○○持有青弓公司簽發，面額計200 萬元之支票
    4紙，屆期經提示，均因存款不足而遭退票。
五、兩造爭執之事項為：(一)被上訴人欣隆豐公司與各被上訴人乙
    ○○、丙○○、甲○○間，有無債權債務關係存在？被上訴
    人欣隆豐公司與被上訴人乙○○、丙○○設定之系爭抵押權
    Ａ係屬無償或有償行為？(二)上訴人依民法第244 條規定，請
    求撤銷被上訴人欣隆豐公司與被上訴人乙○○、丙○○間之
    系爭抵押權Ａ設定物權行為，有無理由？(三)上訴人於本院追
    加聲明「確認被上訴人乙○○對被上訴人欣隆豐公司1614萬
    2000元之債權不存在」、「確認被上訴人丙○○對被上訴人
    欣隆豐公司924 萬元之債權不存在」、「確認被上訴人甲○
    ○對被上訴人欣隆豐公司200 萬元之債權不存在」是否合法
    ？有無理由？
六、被上訴人欣隆豐公司與各被上訴人乙○○、丙○○、甲○○
    間有無債權債務關係存在？被上訴人欣隆豐公司與被上訴人
    乙○○、丙○○設定之系爭抵押權Ａ係屬無償或有償行為？
  (一)被上訴人乙○○主張被上訴人欣隆豐公司確有向其借款共16
    14萬2000元，雖經其提出第一商業銀行存款存根聯、陽信商
    業銀行匯款收執聯及第一商業銀行戶名乙○○之綜合存款存
    摺影本附卷為憑（見本院卷(一)第113 頁至第136 頁），然已
    為上訴人所否認。經查上開匯款單之受款人均係己○○而非
    被上訴人欣隆豐公司，此有前開存款存根聯、匯款收執聯影
    本在卷可稽。又依被上訴人乙○○於本院到庭自承「（借貸
    金額有無利息約定？）1642萬2000元，沒有利息約定，因為
    她（即己○○）是我先生的大姐，有親戚關係，錢是我的存
    款，我先生有開公司，我是用我自己的資金借給他的。」、
    「己○○長期有跟我借錢，她資金不夠，長期有借貸關係，
    我以前有借給她的匯款單，有些資料不是很齊全，我有找到
    89年我匯給她的匯款單，來證明我長期有借錢給她，我是借
    給她公司（即欣隆豐公司）的，因為她要買欣隆豐公司大社
    鄉○○段360 、361 、362 地號土地錢不夠。」等語（見本
    院卷(一)第71頁、第150 頁背面），惟與被上訴人欣隆豐公司
    具狀所稱：「由於被上訴人欣隆豐（公司）及己○○雖然與
    乙○○夫婦並無約定利息如何計算，然欣隆豐公司及己○○
    亦會給與利息，故該1040萬4700元乃是清償974 萬元之借款
    ，畢竟92年至94年之借款至96年9 月才清償，故多給予66萬
    4700元充當利息」等語（見本院卷(三)第26頁）不符，又被上
    訴人欣隆豐公司所有坐落高雄縣大社鄉○○段360 、361 地
    號土地於民國62年4 月10日即已登記為被上訴人欣隆豐公司
    所有，同段362 地號土地亦於民國66年11月29日登記為被上
    訴人欣隆豐公司所有，此有土地登記謄本3 份在卷可資佐證
    （見原審卷第280 頁至第285 頁），此亦與被上訴人乙○○
    所稱己○○係以借款購買系爭土地之時間不符。又被上訴人
    乙○○之夫戊○○則於本院陳稱：「欣隆豐公司有向我借款
    。」「事實上我有借錢給欣隆豐公司，是我姐姐（即己○○
    ）來向我拿去給她公司使用，因為我姐姐是該公司的負責人
    ，因為公司欠錢，所以她借錢是要給公司使用。」、「青弓
    公司的負責人是否為我姐夫謝清江，我不知道，但是該公司
    是我姐姐與我姐夫一起在經營沒錯，該公司（設）在欣隆豐
    公司的土地上。」等語（見本院卷(一)第192 頁、第211 頁、
    第22 3頁），核均與被上訴人乙○○上開主張及陳述不符，
    參以被上訴人欣隆豐公司95年12月31日及96年12月31日所製
    作之資產負債表（含明細科目，見本院卷(一)第61頁、原審卷
    第27 9頁），對於銀行借款均有列入，惟並未列有向被上訴
    人乙○○、丙○○、甲○○借款之記載，此有該資產負債表
    1 份在卷足憑，且被上訴人欣隆豐公司，亦自承被上訴人欣
    隆豐公司之資產負債表（含94年度）均未載有私人借款等情
    （見本院卷(一)第71頁、第145 頁），是被上訴人乙○○與欣
    隆豐公司間並無借貸之合意，亦無金錢之交付，堪予認定。
    被上訴人乙○○主張被上訴人欣隆豐公司確有向其借款1614
    萬20 00 元云云，應屬無據，不足採信。
  (二)至於被上訴人欣隆豐所舉證人即該公司會計庚○○雖到庭證
    稱，欣隆豐公司負責人己○○有出面陸續向乙○○借錢，約
    借1 千多萬元，作為公司營運之用，有無約定利息，伊不知
    道。之前借錢部分，伊有幫忙由公司的戶頭匯款還給乙○○
    云云（見本院卷(二)第78頁、第79頁）。惟查被上訴人欣隆豐
    公司如確有向被上訴人乙○○陸續借款1614萬2000元，則應
    無未約定利息及還款期限，且未將向被上訴人乙○○等私人
    之借款列入資產負債表之理，況依被上訴人欣隆豐公司所稱
    其曾支付利息66萬4700元給被上訴人乙○○，則證人庚○○
    係該公司之會計，如被上訴人欣隆豐公司確有向被上訴人乙
    ○○借款，則對此66萬4700元利息之支付實無不知之理，且
    依被上訴人欣隆豐公司，所提匯款予被上訴人乙○○之第一
    商業銀行存款存根聯及高雄銀行入戶電匯匯款回條（見本院
    卷(一)第147 頁、第148 頁）所載，其存款人均為庚○○並係
    以現金存入，而非「由公司（即欣隆豐公司）的戶頭匯款還
    給乙○○」。是證人庚○○前揭證詞，顯與事實不符，自難
    採為被上訴人欣隆豐公司有向被上訴人乙○○陸續借款1614
    萬2000元之證述。
  (三)又被上訴人丙○○主張被上訴人欣隆豐公司積欠其924 萬元
    未獲清償；另被上訴人甲○○主張被上訴人欣隆豐公司積欠
    其200 萬元未獲清償云云，無非分別以提出青弓公司簽發，
    票據背面蓋有欣隆豐公司印章之支票及退票理由單各21張（
    面額共924 萬元，詳如原審卷第48頁附表一所示）、借據1
    張暨青弓公司簽發之支票及退票理由單4 張（面額共200 萬
    元詳如原審卷第49頁附表二所示）、借據1 張為憑（見原審
    卷第62頁至第86頁、第171 頁至第175 頁）。然查被上訴人
    丙○○、甲○○所稱之上揭借款924 萬元、200 萬元均係以
    轉帳方式匯入己○○之第一商業銀行及國泰世華商業銀行之
    帳戶，或以簽發支票由己○○或青弓公司（按係己○○與其
    夫謝清江共同經營）具領等事實，有被上訴人丙○○、甲○
    ○提出之支票、存款存入憑條影本附卷可稽（見本院卷(一)第
    101 頁至第111 頁）。又被上訴人欣隆豐公司之94年度、95
    年度及96年度資產負債表均未載有私人借款等事實，已如前
    述，是被上訴人丙○○、甲○○並未將系爭924 萬元、200
    萬元交付予被上訴人欣隆豐公司應無疑義。又被上訴人丙○
    ○、甲○○所提借據及借款明細表（見原審卷第171 頁至第
    176 頁）所載，被上訴人丙○○陸續交付系爭924 萬元予己
    ○○、青弓公司之期間為自96年8 月16日至97年1 月8 日；
    另被上訴人甲○○陸續交付系爭200 萬元予己○○之期間為
    自96 年8月16日至97年1 月8 日。而前揭2 張借據雖係被上
    訴人欣隆豐公司、己○○及青弓公司於該期間後之97年1 月
    12日分別與被上訴人丙○○、甲○○所簽訂，（見原審卷第
    171 頁、第174 頁）然依此亦適足證明被上訴人欣隆豐公司
    於被上訴人丙○○、甲○○陸續交付前揭924 萬元、200 萬
    元予己○○及青弓公司之際，並無與被上訴人欣隆豐公司有
    任何借貸合意。至於己○○所交付予被上訴人丙○○之青弓
    公司所簽發21張支票之背面雖蓋有欣隆豐公司印章，然因未
    併蓋有其法定代理人印章，尚難遽認被上訴人欣隆豐公司有
    為該21張支票背書之意思表示。是上揭借據、支票均不足採
    認為被上訴人丙○○、甲○○與欣隆豐公司間有系爭924 萬
    元、20 0萬元之借貸關係。又被上訴人丙○○、甲○○雖另
    提出原法院97年度審重訴字第184 號，被上訴人（即原告）
    丙○○、甲○○與被上訴人（即被告）欣隆豐公司、己○○
    及青弓公司於97年6 月19日所簽立之和解筆錄（見本院卷(一)
    第49頁）主張被上訴人丙○○對欣隆豐公司確有系爭924 萬
    元債權；被上訴人甲○○對欣隆豐公司確有系爭200 萬元債
    權云云。惟按「分配表異議之訴，由債權人提起者，係否認
    他債權人之債權或數額，雖他人之執行名義為有既判力者，
    因聲明異議債權人為該執行名義以外之第三人，不受既判力
    之拘束，法院仍應依證據自行判斷，不受有既判力之執行名
    義之影響。故本件分配表異議之訴，應依被上訴人之主張就
    分配表所載上訴人參與分配之債權是否真正為審究。」（見
    本院卷(二)第22頁所附最高法院96年度台上字第1962號判決要
    旨）。經查被上訴人丙○○、甲○○係依上揭借據、支票及
    退票理由單訴請欣隆豐公司、己○○及青弓公司連帶給付被
    上訴人丙○○924 萬元；連帶給付被上訴人甲○○200 萬元
    ，經原法院以97年度審重訴字第184 號清償債務事件受理在
    案，嗣兩造於97年6 月19日成立訴訟上和解並簽立前揭和解
    筆錄等事實，業經本院依職權調閱原法院97年度審重訴字第
    184 號卷無訛。而本件係上訴人起訴否認被上訴人丙○○、
    甲○○對被上訴人欣隆豐公司之924 萬元、200 萬元債權，
    雖前揭和解筆錄與確定判決有同一之效力而有既判力，因上
    訴人為該和解筆錄當事人以外之第三人，不受有既判力之和
    解筆錄之影響，揆諸上開說明，本件仍應依上訴人之主張就
    被上訴人丙○○、甲○○與欣隆豐公司間有無924 萬元、
    200 萬元借款債權為實質審究。是被上訴人丙○○、甲○○
    依前揭和解筆錄主張其對被上訴人欣隆豐公司有924 萬元、
    200 萬元之借款債權云云，亦無足採。
  (四)綜上，被上訴人乙○○、丙○○、甲○○與欣隆豐公司間既
    無借貸之合意，亦無金錢之交付，其無債權、債務關係存在
    ，堪予認定。是以上訴人主張被上訴人乙○○對被上訴人欣
    隆豐公司1614萬2000元之債權不存在；被上訴人丙○○對被
    上訴人欣隆豐公司924 萬元之債權不存在；被上訴人甲○○
    對被上訴人欣隆豐公司200 萬元之債權不存在，即屬有據，
    堪予採信。從而被上訴人欣隆豐公司與被上訴人乙○○、丙
    ○○設定之系爭抵押權Ａ係屬無償行為，亦堪認定。
七、上訴人依民法第244 條規定，請求撤銷被上訴人欣隆豐公司
    與被上訴人乙○○、丙○○間之系爭抵押權Ａ設定物權行為
    ，有無理由？
  (一)按債務人所為之無償行為，有害及債權者，債權人得聲請法
    院撤銷之。民法第244 條第1 項定有明文。又「按債務人所
    為之無償行為，或明知損害於債權人之權利之有償行為，債
    權人固得聲請法院撤銷之，然債務人之行為，究竟是否有損
    害於債權人，應以債權人就其債權能否受清償為斷。（最高
    法院57年台上字第530 號判決要旨參照）。
  (二)經查被上訴人欣隆豐公司與被上訴人乙○○、丙○○設定之
    系爭抵押權Ａ係屬無償行為，又被上訴人欣隆豐公司除已經
    法院拍賣之系爭房地一外，已無其他財產等事實，已為被上
    訴人欣隆豐公司所自承（見本院卷(一)第45頁背面）。又被上
    訴人欣隆豐公司、己○○及謝清江共同簽發到期日97年1 月
    5 日，面額618 萬8000元之本票屆期經上訴人提示未獲付款
    ，迄今尚有532 萬8000元本息未償付等事實，亦為兩造所不
    爭執。且系爭房地一經法院拍賣後，被上訴人乙○○因系爭
    抵押權Ａ，而得受分配利息8 萬1816元，本金89萬8830元；
    另被上訴人丙○○因系爭抵押權Ａ，而得受分配本金50萬45
    08元，惟上訴人之普通債權532 萬8000元得分配之金額為0
    元，此有原執行法院97年度司執字第31786 號99年3 月1 日
    強制執行金額計算書分配表1 份附卷足憑（見本院卷(二)第69
    頁），是系爭房地一之拍賣價金，除去系爭抵押權Ａ之抵押
    債務外，已無餘額足供清償上訴人之債權，則被上訴人（即
    債務人）欣隆豐公司與被上訴人乙○○、丙○○設定系爭抵
    押權Ａ之無償行為，有害及上訴人（即債權人）之債權，應
    無疑義。上訴人依民法第244 條規定，請求撤銷被上訴人欣
    隆豐公司與被上訴人乙○○、丙○○間之系爭抵押權Ａ設定
    物權行為，揆諸首開說明，即屬有理由，應予准許。
八、上訴人於本院追加「確認被上訴人乙○○對被上訴人欣隆豐
    公司1614萬2000元之債權不存在」、「確認被上訴人丙○○
    對被上訴人欣隆豐公司924 萬元之債權不存在」、「確認被
    上訴人甲○○對被上訴人欣隆豐公司200 萬元之債權不存在
    」是否合法？有無理由？
  (一)按確認法律關係之訴，非原告有即受確認判決之法律上利益
    者，不得提起之。民事訴訟法第247 條定有明文。又法律關
    係之存在否不明確，致原告在私法上之地位有受侵害之危險
    ，而此危險得以對於被告之確認判決除去之者，即得依民事
    訴訟法第247 條之規定提起確認之訴（最高法院52年台上字
    第1922號判例參照）。
  (二)經查被上訴人乙○○、丙○○、甲○○分別主張對被上訴人
    欣隆豐公司有1614萬2000元、924 萬元及200 萬元之借款債
    權，並據以聲明就系爭房地一拍賣所得價金分配受償，上訴
    人即因之而無法受償等情，已如前述，是上訴人既主張被上
    訴人乙○○、丙○○、甲○○對被上訴人欣隆豐公司並無前
    揭借款債權存在，如不訴請確認，上訴人對被上訴人欣隆豐
    公司之債權即無法就前開拍賣價金受償，是不得謂上訴人在
    私法上之地位無受侵害之危險，揆諸首開說明，上訴人提此
    本件確認之訴，以排除此項危險，即與上開法條之規定相符
    應予准許。又上訴人於本院為此部分訴之追加，因其請求之
    基礎事實為被上訴人欣隆豐公司與被上訴人乙○○、丙○○
    、甲○○間並無債權債務關係存在而與本訴同一，核與民事
    訴訟法第446 條第1 項但書、第255 條第1 項第2 款規定相
    符，應予准許。因之，上訴人於本院追加「確認被上訴人乙
    ○○對被上訴人欣隆豐公司1614萬2000元之債權不存在」、
    「確認被上訴人丙○○對被上訴人欣隆豐公司924 萬元之債
    權不存在」、「確認被上訴人甲○○對被上訴人欣隆豐公司
    200 萬元之債權不存在」，即屬合法。
  (三)又按異議未終結者，為異議之債權人或債務人，得向執行法
    院對為反對陳述之債權人或債務人提起分配表異議之訴。但
    異議人已依同一事由就有爭執之債權先行提起其他訴訟者，
    毋庸再行起訴，執行法院應依該確定判決實行分配。強制執
    行法第41條第1 項規定綦詳。查系爭房地一經原執行法院予
    以拍賣，並塗銷被上訴人乙○○，丙○○於其上所設定之系
    爭抵押權Ａ之登記，因其2 人均主張對被上訴人欣隆豐公司
    有上揭借款債權，而獲得分配價金，然上訴人已對上開分配
    表於99年3 月11日聲明異議，有民事聲明異議狀影本1 份在
    卷足憑（見本院卷(二)第86頁）。又上訴人已依同一事由否認
    被上訴人間有前揭借款債權存在，先行提起本件訴訟。依前
    開規定，上訴人自毋庸再行起訴。是被上訴人抗辯稱上訴人
    應另提分配表異議之訴，而非於本件訴訟為訴之變更、追加
    云云，應無足採。
  (四)本件被上訴人乙○○、丙○○、甲○○與被上訴人欣隆豐公
    司間並無債權、債務關係存在，業如前述。是上訴人於本院
    追加聲明，請求「確認被上訴人乙○○對被上訴人欣隆豐公
    司1614萬2000元之債權不存在」、「確認被上訴人丙○○對
    被上訴人欣隆豐公司924 萬元之債權不存在」、「確認被上
    訴人甲○○對被上訴人欣隆豐公司200 萬元之債權不存在」
    ，即屬有理由，應予准許。
九、綜上所述，被上訴人乙○○、丙○○、甲○○與被上訴人欣
    隆豐公司並無任何債權、債務關係存在；被上訴人欣隆豐公
    司與被上訴人乙○○、丙○○設定之系爭抵押權Ａ係屬無償
    行為，而有害及上訴人之債權，上訴人依民法第244 條規定
    ，請求撤銷被上訴人欣隆豐公司與被上訴人乙○○、丙○○
    間之系爭抵押權Ａ設定物權行為，並追加聲明請求確認被上
    訴人乙○○、丙○○、甲○○依序對被上訴人欣隆豐公司16
    14萬2000元、924 萬元、200 萬元之債權不存在均為有理由
    ，應予准許。乃原判決就上訴人聲請撤銷被上訴人欣隆豐公
    司與被上訴人乙○○、丙○○間之系爭抵押權A 設定物權行
    為遽予駁回，尚有未當。上訴意旨指摘原判決此部分不當，
    求予廢棄改判，為有理由，爰由本院將原判決駁回上訴人請
    求此部分（即主文第四項）及訴訟費用（除確定部分外）之
    裁判均廢棄，併就上訴人追加之訴部分，判決如主文所示。
十、本件事證已臻明確，兩造其餘攻擊防禦方法，核與判決之結
    果無影響，爰不一一論述，併此明。
、據上論結，本件上訴及追加之訴均為有理由，依民事訴訟法
    第450條、第78條，判決如主文。
中    華    民    國    99    年    8     月    31    日
                            民事第三庭
                                審判長法官  張國彬
                                法      官  鄭月霞
                                法      官  吳登輝
以上正本證明與原本無異。
如對本判決上訴，須於判決送達後20日內向本院提出上訴狀，其
未表明上訴理由者，應於上訴後20日內向本院提出上訴理由書（
均須按他造當事人之人數附繕本）。上訴時應提出委任律師或具
有律師資格之人之委任狀，並依附註條文規定辦理。如委任律師
提起上訴者，應一併繳納上訴審裁判費。
中    華    民    國    99    年    9     月    2     日
                                書  記  官  廖素珍
附註：
民事訴訟法第466條之1：
對於第二審判決上訴，上訴人應委任律師為訴訟代理人，但上訴
人或其法定代理人具有律師資格者，不在此限。
上訴人之配偶、三親等內之血親、二親等內之姻親，或上訴人為
法人、中央或地方機關時，其所屬專任人員具有律師資格並經法
院認為適當者，亦得為第三審訴訟代理人。
第1 項但書及第2 項情形，應於提起上訴或委任時釋明之。

司法院資訊處製作；財團法人民間司法改革基金會備份。
